【裁判字號】    98,台上,2000
【裁判日期】    981023
【裁判案由】    請求塗銷登記等
【裁判全文】
最高法院民事判決            九十八年度台上字第二○○○號
上  訴  人  甲 ○ ○（祭祀公業吳煌鄰之管理人）
訴訟代理人  雷 祿 慶律師
被 上訴 人  丙 ○ ○
            丁○○○
            戊 ○ ○
            己 ○ ○
            庚 ○ ○
共      同
訴訟代理人  黃 德 賢律師
被 上訴 人  乙 ○ ○
上 列六 人
共      同
訴訟代理人  陳 建 昌律師
上列當事人間請求塗銷登記等事件，上訴人對於中華民國九十八
年五月十九日台灣高等法院九十三年度重上字第四五○號第二審
判決，提起上訴，本院判決如下：
    主  文
原判決廢棄，發回台灣高等法院。
    理  由
本件上訴人甲○○（下稱甲○○）與第一審其餘共同原告吳貴德
、吳阿榮、吳錫昌（原名吳哲明）、吳偉光、吳富光（下稱吳貴
德等五人）起訴主張：祭祀公業吳煌鄰（下稱系爭公業）係明治
二十一年間由七房共同設立以祭祀吳煌鄰公，因原任管理人死亡
，派下散居各地，無法產生新任管理人，被上訴人丙○○、丁○
○○、戊○○、己○○、庚○○等（下稱丙○○等五人）之被繼
承人吳俊標（民國九十七年十二月十三日死亡）竟於七十八年間
偽造文書，非法取得公業管理人身分，出賣公業所有土地八十四
筆，並於七十九年五月八日與被上訴人乙○○（下稱乙○○）共
謀，將第一審判決附表（下稱附表）(一)、(二)所示公業所有三十九
筆土地，以虛偽買賣為原因，向桃園縣蘆竹鄉地政事務所辦理所
有權移轉登記於乙○○名下，應屬無效。嗣於覓得買主後，再以
新台幣（下同）二千四百萬元出賣其中附表編號(一)十筆土地，伊
為系爭公業六房選任之房長（另一房派下單傳吳國憲與吳俊標交
情深厚，不願追討），爰本於不當得利及所有權之法律關係為請
求等情，求為確認吳俊標對系爭公業管理權不存在、命吳俊標塗
銷管理人身分登記並返還不當得利一百萬元與自起訴狀繕本送達
翌日起加計法定遲延利息及命乙○○將附表編號(二)二十九筆土地
所有權移轉登記塗銷之判決【第一審判決駁回甲○○及吳貴德等
五人之訴，甲○○及吳貴德等五人僅就請求丙○○等五人應在被
繼承人吳俊標之遺產範圍內連帶給付一百萬元及乙○○應將附表
編號(二)中二十六筆土地（另三筆已被徵收）所有權移轉登記塗銷
回復為系爭公業所有部分，提起上訴，其餘部分並未聲明不服】
。
被上訴人則以：系爭公業由吳俊標之先人吳廷琳設立，非七房設
立；推舉甲○○及吳貴德等五人為房長起訴之人，或有非刑事判
決認定之派下員，或為民事確定判決認定派下權不存在，其推舉
自屬違法；第一審共同原告吳偉光業經民事判決認定非派下員確
定，甲○○亦非刑事判決附表所列之派下員，復缺「吳阿炎」一
房之房長，當事人適格有欠缺；甲○○未經出席派下員過半數推
選為管理人等語，資為抗辯。
原審以：依司法院院字第三三二八號解釋及本院三十一年上字第
三三六三號判例，祭祀公業若無規約或其規約未明定得由何人起
訴或被訴時，由管理人以自己名義或各房房長共同以自己名義代
表派下全體起訴或被訴，均屬本於一定資格以自己名義為他人任
訴訟當事人之人。但管理人以自己名義起訴或被訴，與各房房長
共同以自己名義代表派下全體起訴或被訴，僅能擇一代表派下全
體起訴或被訴，二者不能併存。甲○○及吳貴德等五人於第一審
起訴時，主張系爭公業原有七房，除五房單傳吳國憲未參與外，
吳阿榮與吳俊標同為吳丁掌房下，其餘吳富光等五人均為各房房
長，為追討吳俊標偽造文書自立為系爭公業管理人所處分公業財
產之利益，推舉甲○○為系爭公業管理人，惟因行政手續未完成
，而以各房房長甲○○及吳貴德等五人共同為原告起訴，上訴後
，甲○○於原審主張其業經派下員全體選為系爭公業管理人，具
狀聲明承受訴訟。因系爭公業迄無主管機關准予備查之規約，吳
貴德等五人雖因選任甲○○為系爭公業之管理人，而喪失代表派
下全體起訴或被訴之資格，惟其喪失乃因管理人或各房房長共同
以自己名義代表派下全體起訴，二者不能併存之故，此與各房房
長因個人因素喪失資格，容許他人繼任房長續行訴訟，尚屬有間
，當無聲明承受訴訟之餘地。甲○○於第一審係基於房長身分共
同以自己名義代表派下全體起訴，與上訴後為系爭公業之管理人
身分有異，二者既不能併存，則由管理人甲○○續行訴訟，應屬
訴之變更（訴之主體），被上訴人雖不同意，然無論由管理人名
義代表起訴，或由各房房長共同以自己名義代表起訴，均係代表
派下全體起訴，請求之基礎事實同一，證據資料均可援用，基於
紛爭解決一次性，應准許為訴之變更。依九十七年七月一日施行
之祭祀公業條例第三十五條之規定，祭祀公業法人管理人之選任
，除章程另有規定或經派下員大會議決通過者外，應經派下現員
過半數之同意。又祭祀公業條例施行前已存在之祭祀公業，依內
政部訂頒祭祀公業土地清理要點第十四條之規定，祭祀公業土地
申報時無原始規約，而於派下全員證明書核發後始訂立規約者，
應經全體派下員之同意，規約應載明管理人人數、權限、任期、
選任及解任方式，並向民政機關（單位）申請備查。七十三年十
一月間吳俊標曾向桃園縣蘆竹鄉公所（下稱蘆竹鄉公所）申報系
爭公業規約書，其第三條載明祭祀公業管理人之選任以派下員過
半數之同意為之，然該規約書未經准予備查。嗣吳阿榮等人於九
十四年間，以本院九十三年度台上字第二四二六號裁定確認吳富
吉等人就系爭公業派下權存在，向蘆竹鄉公所申請補列於系爭公
業派下員名冊，經以九十四年二月十八日蘆鄉民字第○九四○○
○一四二八號函核准，繼於同年三月二十七日召開九十四年第一
屆派下員大會，並依內政部八十三年十二月二十四日八三內民字
第八三○八三三二號函，推舉吳阿榮、吳隆杰為系爭公業之管理
人，報經蘆竹鄉公所以九十四年六月一日蘆鄉民字第○九四○○
一二七七四號函准予備查，該申報之規約第三條約定祭祀公業管
理人之選任以派下員過半數之同意為之。九十五年五月間，甲○
○向蘆竹鄉公所申報系爭公業規約第九條管理人之產生，應依七
大房多數房份或多數派下員選出者，方為合法，且採單一管理人
制，然經以九十五年五月三十日蘆鄉民字第○九五○○一四七九
七號函載該規約議決程序與祭祀公業土地清理要點第十四條不合
，未准予備查，自不能援用此規約。系爭公業既未有經主管機關
核備之規約，參照上開內政部函示及祭祀公業條例第三十五條，
應經派下現員過半數之同意選出，方為合法。系爭公業派下員人
數為一百四十七名，有甲○○申請蘆竹鄉公所九十五年蘆鄉民字
第○九五○○○七九一二號函准公告之系爭公業派下員名冊、系
統表為憑。惟剔除本院八十三年度台上字第一六五一號判決駁回
確認派下權存在之人及為該確定判決既判力所及之人共二十一人
，餘一百二十六位始為派下現員總數，則系爭公業管理人之產生
，應有逾六十三位派下員之同意，方為合法。甲○○主張其經九
十三年十一月二十日派下員大會推舉為管理人，惟因該會之決議
未報請蘆竹鄉公所備查，且成員大多數未依法定程序公告，自難
據為系爭公業之管理人。甲○○另主張其於九十五年五月二十日
派下員大會中被推舉為管理人，然出席者五十二人及出具委託書
者二十五人中，扣除非派下員後，僅五十六人出席，未達派下員
全體過半數六十三人之同意，縱蘆竹鄉公所准予備查，仍難係合
法產生管理人。甲○○雖再主張其於九十七年五月十八日派下員
大會中被推舉續任為管理人，惟出席者八十五人及出具委託書者
三人，剔除重複列載二人與上開民事確定判決否准確認派下權存
在者二十一人及代簽而未出具委託書者十人，合法出席之派下員
僅五十五人，未逾派下員全體過半數六十三人之同意，不能以鄉
公所函准備查，即認其管理人之選任為合法。綜上，甲○○被推
舉為管理人之選任程序不合法，難謂為系爭公業之合法管理人，
不得以自己名義代表系爭公業派下全體起訴或被訴，其為訴訟當
事人不適格，欠缺權利保護要件，且無庸命補正。從而甲○○本
於不當得利及所有權之法律關係，請求丙○○等五人連帶給付一
百萬元本息及乙○○塗銷所有權移轉登記，均無理由，不應准許
等詞，為其判斷之基礎。
按民事訴訟法第一百九十九條第二項規定，審判長應向當事人發
問或曉諭，令其陳述事實、聲明證據，或為其他必要之聲明及陳
述，其所聲明及陳述有不明瞭或不完足者，應令其敘明或補充之
。此為審判長（或獨任推事）因定訴訟關係之闡明權，同時並為
其義務，故審判長對於訴訟關係未盡此項必要之處置，違背闡明
之義務者，其訴訟程序即有重大瑕疵，而基此所為之判決，亦屬
違背法令。次按祭祀公業條例業於九十六年十二月十二日經總統
公布，並於九十七年七月一日施行。以祭祀公業為當事人者，如
祭祀公業經登記為法人者，應依記載法人之例，載為「○○法人
某祭祀公業」，並列管理人為其法定代理人；如祭祀公業尚未登
記為法人者，應按非法人團體之例，載為「某祭祀公業」，並列
管理人為其法定代理人。訴訟已繫屬於法院者，關於祭祀公業之
記載，係以管理人自己名義為祭祀公業任訴訟當事人之方式記載
，祇須當事人欄內予以改列，藉資更正，不生當事人能力欠缺之
問題。查甲○○及吳貴德等五人於第一審起訴時，主張系爭公業
原有七房，除五房單傳吳國憲未參與外，吳阿榮與對造吳俊標同
為吳丁掌房下，其餘五人均為各房房長，為追討遭吳俊標偽造文
書自立為系爭公業管理人所處分公業財產之利益，由其等推舉甲
○○為系爭公業管理人，惟因行政手續未完成，而仍由其等列為
原告，提起本件訴訟等語，嗣甲○○及吳貴德等五人上訴原審後
，甲○○具狀主張其業經系爭公業派下全體選為管理人，而具狀
聲明承受訴訟（見原判決第三頁第五行以下），均為原審所確定
之事實，且依甲○○於原審九十三年十二月十六日所提民事準備
書(二)狀記載當事人為：「上訴人甲○○即祭祀公業吳煌鄰管理人
」（見原審卷(一)第九十七頁），則甲○○及吳貴德等五人於第一
審，或甲○○於第二審，究係本於一定之資格以自己名義為系爭
公業任訴訟當事人之人，抑或以代表系爭公業之身分，為系爭公
業提起本件訴訟，即屬不明。如甲○○及吳貴德等五人於第一審
或甲○○一人於原審均係以代表系爭公業之身分，提起本件訴訟
，則原判決當事人欄即應改列當事人為系爭公業，並改列甲○○
一人為法定代理人，始符法制。原審疏於行使闡明職責，逕以甲
○○係本於一定之資格以自己名義為系爭公業任訴訟當事人之人
，並列甲○○為上訴人即變更之訴原告，其訴訟程序即有重大瑕
疵，基此所為不利於甲○○之判決，自屬違背法令。又民事訴訟
法第一百七十七條第一項規定承受訴訟之聲明有無理由，法院應
依職權調查之。法院認其聲明為無理由者，應以裁定駁回之。同
條第二項亦定有明文。準此，原審既認甲○○以管理人之身分，
無聲明承受訴訟之餘地，應屬訴之變更，即應以裁定駁回甲○○
承受訴訟之聲明，並就甲○○與吳貴德等五人所提之訴審理，原
審誤為訴之變更，據為判決，所持法律上之見解，非無可議。矧
原審認甲○○被推舉為管理人之選任程序不合法，難謂為系爭公
業之合法管理人（見原判決第一○頁第十一點前三行），乃竟以
吳貴德等五人因選任甲○○為系爭公業之管理人，而喪失代表系
爭公業派下全體起訴或被訴之資格（見原判決第三頁末八行以下
），亦有理由前後矛盾之違誤。上訴論旨指摘原判決不當，聲明
廢棄，非無理由。
據上論結，本件上訴為有理由，依民事訴訟法第四百七十七條第
一項、第四百七十八條第二項，判決如主文。
中    華    民    國  九十八  年    十    月  二十三  日
                      最高法院民事第二庭
                          審判長法官  吳  正  一
                                法官  陳  淑  敏
                                法官  阮  富  枝
                                法官  陳  國  禎
                                法官  吳  麗  女
      本件正本證明與原本無異
                                      書  記  官
中    華    民    國  九十八  年   十一   月    九    日
                                                      K


司法院資訊處製作；財團法人民間司法改革基金會備份。
